【裁判字號】    97,易,4239
【裁判日期】    971212
【裁判案由】    妨害自由
【裁判全文】
臺灣臺中地方法院刑事判決              97年度易字第4239號
公  訴  人  臺灣臺中地方法院檢察署檢察官
被      告  甲○○
上列被告因妨害自由案件，經檢察官提起公訴（97年度偵字第21
028號），本院判決如下：
    主    文
甲○○以強暴妨害人行使權利，處拘役拾伍日，如易科罰金，以
新臺幣壹仟元折算壹日。
    犯罪事實
一、甲○○所居住、位於臺中縣太平市○○○○街28號房屋（下稱
    上址28號住處），與乙○○所購買、位於臺中縣太平市○○
    ○○街26號房屋（上址26號房屋）互為連棟相鄰，其等二人屢
    因乙○○之上址26號房屋整修問題互生嫌隙，甲○○於民國
    97年7月27日上午10時某分，見乙○○欲騎乘停放在上址26
    號房屋前之道路上、車號為FLE─470號之機車（機車車頭朝
    房屋牆壁方向、車尾朝道路方向，下稱前開機車）離去之際
    ，竟基於強制之犯意，以身體擋在前開機車後面，不讓乙○
    ○將前開機車倒退離去，旋即上步向前將乙○○已插在前開
    機車啟動引擎電門鑰匙孔上之鑰匙拔下，並將前開鑰匙置於
    其自己實力支配下（無不法所有之意圖），以此有形實力之
    強暴方法妨害乙○○騎乘前開機車離去之權利，乙○○旋報
    警處理，嗣經警到場處理後，乙○○始取回遭甲○○所拔取
    之前開鑰匙。
二、案經乙○○訴由臺中縣警察局太平分局報請臺灣臺中地方法
    院檢察署檢察官偵查起訴。
    理    由
一、證據能力之說明：查檢察官及被告甲○○對於本判決所引用
    之下列供述證據之證據能力，於本院準備程序時均表示無意
    見，且於法院調查證據時，知有刑事訴訟法第159條第1項不
    得為證據之情形，亦未於言詞辯論終結前聲明異議，茲審酌
    該等言詞陳述及書面作成時之情況，並無不宜作為證據之情
    事，依刑事訴訟法第159條之5之規定，自應認均具有證據能
    力，合先敘明。
二、訊據被告固坦承其於前揭時地，不讓告訴人即證人乙○○離
    去，並有自前開機車之前開鑰匙孔上拔取前開鑰匙等情，惟
    矢口否認有前揭強制之不法犯行，辯稱：我當天看到乙○○
    在我的上址28號住處屋頂上走動並無故翻動瓦片，乙○○顯
    有毀損犯行及妨害我所有權行使之強制犯行，當時我先回到
    上址28號住處內找MP3的機器要錄音，我出來後看到乙○○
    從上址26號房屋一樓出來並欲牽前開機車離去，現行犯人人
    都可以逮捕，我當時是認為乙○○是現行犯，我才不讓乙○
    ○離開；又乙○○牽前開機車離去時，乙○○係以前開機車
    的側面撞我，我有喊救命，並將前開機車上之鑰匙拔起來，
    再跑回上址28號住處報警，警察尚未到場前，乙○○並沒有
    要求我返還前開鑰匙還給他，我拔取前開機車上鑰匙之行為
    ，係屬緊急避難等語。經查：
  (一)前揭犯罪事實，業據證人乙○○於警詢時證述明確及於偵查
    中檢察官訊問時、本院審理時均結證綦詳，其前後證述互核
    情節相符。此外，並有警員易志亮據報到場處理之職務報告
    、現場相片2張附卷可證。
  (二)至證人乙○○於被告為本案強制犯行前之同日上午，有站在
    被告之上址28號住處屋頂處並翻動瓦片乙節，除據被告於本
    院審理時陳明在卷外，並有被告提出其拍攝翻拷之錄影光碟
    附卷可按，且經本院於審理時當庭勘驗前開錄影光碟屬實，
    有勘驗筆錄在卷可憑，上情復經證人乙○○於本院審理時結
    證屬實；另被告於97年7月27日10時34分起迄同日11時28分
    止，有撥打110電話計7次乙節，亦據被告於本院審理時陳明
    在卷，並有有中華電信股份有限公司通話明細報表一紙附卷
    可按，固均堪認與事實相符。惟查：
  1.參諸被告於警詢時陳稱：因為乙○○蓋違建影響我的房子，
    導致我的房子一直漏雨，因為乙○○沒處理好房子的問題，
    所以我找乙○○理論，乙○○推機車要撞我，所以我把機車
    鑰匙拔起來等語（見偵查卷3頁背面），再佐以被告所認為
    證人乙○○涉犯之毀損行為，實則係指被告懷疑於97年7月
    27日前，證人乙○○曾將其上址28號住處屋頂原來所蓋之帆
    布拉開，致被告事後想到證人乙○○先前應該亦有將其上址
    28號住處屋頂簷瓦片弄破之行為，雨水才會滴漏至上址28號
    住處屋內乙節，亦據被告於本院審理時自承在卷（見本院卷
    13頁背面、14頁），足認被告係因證人乙○○先前於修建上
    址26號房屋之過程中，未處理好與上址26號房屋連棟相鄰即
    ：被告之上址28號住處房屋漏水問題，進而於前揭時地，見
    證人乙○○下樓後自其上址26號房屋出來欲牽前開機車離去
    之際，始擋在前開機車後面，不讓乙○○騎乘前開機車離去
    ，甚為明確。是被告以其係基於逮捕現行犯之意思而將證人
    乙○○擋下等語置辯，顯無可採。
  2.再者，被告出手拔取已插在前開機車啟動引擎之電門鑰匙孔
    上之前開鑰匙時，前開機車尚未發動乙節，業據被告於本院
    審理時自承在卷（見本院卷14頁背面）。又證人乙○○於本
    院審理時明確結證：當時我站在前開機車旁邊，我剛把鑰匙
    插入前開機車鑰匙孔，甲○○就從後面來擋住我，甲○○拔
    走前開鑰匙後先跑回上址28號住處，甲○○之後再從上址28
    號住處出來並拿前開鑰匙在手上甩，我有伸手向甲○○拿前
    開機車鑰匙，這時甲○○突然喊救命、救命、打死人了，直
    到警察來時甲○○才將該前開鑰匙還給我；我將前開鑰匙插
    入機車孔內，把前開機車往後面牽動一尺，甲○○手就伸過
    來拔走前開鑰匙；從甲○○拔走前開鑰匙直到警察來處理，
    約有五分鐘至十分鐘；我當時是把前開機車往後面倒退，並
    沒有要撞甲○○等語（見本院卷25、26頁）。並佐以證人乙
    ○○於牽前開機車倒退之際，倘證人乙○○果真有以前開機
    車撞被告之舉止，衡情被告豈有於躲避證人乙○○偶發、突
    然將前開機車朝其推撞之混亂過程中，另方面又有餘裕且能
    精準的將已插在前開機車電門鑰匙孔上之鑰匙拔取至自己手
    上之可能？顯見被告見證人乙○○欲牽動前開機車之初，原
    本即具拔取前開鑰匙不讓證人乙○○騎乘前開機車離去之意
    思，由此益見證人乙○○前揭證言，核與事實相符，足堪憑
    採。是被告辯稱其係因遭證人乙○○欲以前開機車撞擊，基
    於緊急避難，始進而拔取前開鑰匙等語，至與常情不符，委
    無可採。
  3.況按刑法第24條第1項前段之緊急避難行為，以自己或他人
    之生命、身體、自由、財產猝遇危難之際，非侵害他人法益
    別無救護之途，為必要之條件（最高法院73年度臺上字第18
    27號、96年度臺上字第1061號判決意旨參照）。查被告自前
    開機車電門鑰匙孔上將前開鑰匙拔下後，旋即先跑回其上址
    28號住處，再從上址28號住處出來乙節，業據證人乙○○結
    證有如前述，且為被告所共認，足認被告自前開機車電門鑰
    匙孔上拔取前開鑰匙之前後，顯均有相當之能力逕跑回其上
    址28號住處。於此情形，被告縱使係欲躲避其自己主觀上所
    認為即：遭證人乙○○以前開機車撞擊之行為，在其仍有相
    當能力逕跑回其上址28號住處（即能採取其他救護途徑）之
    情形下，依前開說明，益見被告以其另上前將已插在前開機
    車電門鑰匙孔上之前開鑰匙拔取至自己手上之舉動，作為其
    緊急避難之理由，為屬無據，自無可採。
  (三)綜上所述，被告前開所辯，顯係事後卸責之詞，不足採信。
    是本案事證明確，被告前揭犯行，至堪認定。
三、按刑法第304條第1項所稱之「強暴」，係廣義指直接或間接
    對人行使之有形力而言，不問其對人之身體或財物為之，但
    以對特定人為必要。又刑法第304條之強暴、脅迫，只以所
    用之強脅手段足以妨害他人行使權利，或足使他人行無義務
    之事為已足，並非以被害人之自由完全受其壓制為必要（最
    高法院28年上字第3650號判例參照）。查被告於前揭時地，
    欲阻止告訴人乙○○騎乘前開機車離去，其以身體擋在前開
    機車後面，不讓乙○○將前開機車倒退離去後，復上步向前
    將告訴人已插在前開機車電門上之鑰匙拔下，並將前開鑰匙
    置於其自己實力支配下，使告訴人無法騎乘前開機車離去，
    依前開說明，其行為已該當於前開強制有形力之「強暴」要
    件。是核被告所為，係犯刑法第304條第1項之以強暴妨害人
    行使權利罪。爰審酌被告已係四十餘歲、具相當社會歷練之
    成年人，其未能以理性溝通協調方式解決糾紛，竟以強暴手
    段妨害告訴人行使權利，已影響社會秩序之維持，且其犯後
    仍飾詞卸責、迄今仍未與告訴人達成和解或得告訴人之諒解
    ，顯未具悔意、犯罪後態度不佳，惟兼衡酌被告尚無其他刑
    事犯罪紀錄，有臺灣高等法院被告全國前案紀錄表附卷可參
    ，堪認其素行尚佳，其為本案犯罪所生損害尚屬輕微，暨其
    犯罪之動機、目的、手段等一切情狀，量處如主文所示之刑
    ，並諭知易科罰金之折算標準，以示懲儆。
據上論斷，應依刑事訴訟法第299條第1項前段，刑法第304條第1
項、第41條第1項前段，刑法施行法第1條之1第1項、第2項前段
，判決如主文。
中    華    民    國    97    年    12    月    12    日
                  刑事第九庭    法  官  何世全
以上正本證明與原本無異。
如不服本判決，應於收受送達後10日內向本院提出上訴書狀，並
應敘述具體理由；其未敘述上訴理由者，應於上訴期間屆滿後20
日內向本院補提理由書（均須按他造當事人之人數附繕本）「切
勿逕送上級法院」。
                                書記官  童洪芳美
中    華    民    國    97    年    12    月    12    日
附錄論罪科刑法條：
刑法第304條
以強暴、脅迫使人行無義務之事或妨害人行使權利者，處3年以
下有期徒刑、拘役或3百元以下罰金。
前項之未遂犯罰之。


司法院資訊處製作；財團法人民間司法改革基金會備份。
